【裁判字號】    90,判,1940
【裁判日期】    901025
【裁判案由】    空氣污染防制法
【裁判全文】
最  高  行  政  法  院  判  決                    九十年度判字第一九四○號
    原      告  偉晟工業股份有限公司
    代  表  人  甲○○
    被      告  臺中縣政府
    代  表  人  廖永來
右當事人間因空氣污染防制法事件，原告不服行政院環境保護署中華民國八十九年二
月三日八八環署訴字第八一六九五號再訴願決定，提起行政訴訟。本院判決如左：
    主  文
原告之訴駁回。
訴訟費用由原告負擔。
    事  實
緣原告從事脫臘精密鑄造作業，被告環保稽查人員接獲民眾陳情於民國八十八年四月
二十日上午六時三十分，在原告工廠周界處進行臭味取樣，施予官能測定檢驗分析結
果臭氣濃度四十九，逾「固定污染源空氣污染物排放標準」，被告據以裁處新台幣（
以下同）十萬元罰鍰，並限期於八十八年七月二十日前完成改善。原告不服，提起一
再訴願，均遭決定駁回，遂提起行政訴訟。茲摘兩造訴辯意旨於次：
原告起訴及補充理由意旨略謂：一、採樣時（清晨六點），原告員工尚未上班，工廠
尚未開工，此有上班紀錄可證明；因此，被告所採樣品臭味絕非原告製程所產生。二
、被告稽查人員採樣時，原告員工尚未上工，無人接聽電話，無法會同採樣。其採樣
之地點、方式、過程均屬主觀認定。卻於採樣結束後（約清晨六點半），指示原告現
場準備作業之工人叫醒駐廠人員，並要求簽字確認；被告人員並未告知駐廠人員業已
採樣，致駐廠人員在睡意未消狀態下，以為又是例行檢查，遂於稽查單上簽字，並非
確認被告採樣行為。本件從稽查、採樣至處分，顯失公平、公正、公開之原則。三、
本案採樣地點為陳情人之化學工廠，該工廠本身即存有異味，且四周皆為農田，採樣
時正值施肥期間，空氣中即飄散著肥料味道，又採樣點附近農民大都飼養雞鴨，其產
生之排泄物臭味就連原告都聞得到。採樣點四周味道五味雜陳，且距原告有一百公尺
遠，豈能一味認定所採樣品臭味為原告製程所產生？四、原告為一取得ISO 認證之合
法公司，所屬工廠亦為登記有案之合法工廠，平日即對環保工作不遺餘力；今遭行政
機關不當處分，實難令人心服，敬請判決撤銷一再訴願決定及原處分等語。
被告答辯意旨略謂：一、原告於臺中縣大甲鎮○○路○段一六三○之二號從事脫臘精
密鑄造作業，經民眾於八十八年四月二十日上午五時二十五分報案陳情，經稽查人員
會同陳情人進行現場勘查，勘查當時天氣陰、風向由東北吹向西南（風向示意圖已標
示於官能測定取樣紀錄表中），於採樣前並先行電話連絡原告所屬工廠人員（電話：
(00)0000000），惟該廠並無人接聽電話，因此，無法會同廠方採樣，經於
廠周界外下風方向約六十公尺處經陳情人確認為污染源所逸散出臭味地點進行採樣，
於採樣完成後復至該廠（該廠正有員工二人從事脫臘爐預熱作業），由員工通知廠方
主管人員會同簽名確認。二、本案採樣過程均依相關規定辦理，故被告所為之處分並
無不當。請判決駁回原告之訴等語。
    理  由
按「公私場所固定污染源排放空氣污染物，應符合排放標準。」、「公私場所違反第
二十條第一項．．．違反者為工商廠、場，處新台幣十萬元以上一百萬元以下罰鍰。
」、「公私場所及交通工具排放空氣污染物之檢查，其實施方式如下：一、儀器檢查
．．．二、官能檢查：（二）惡臭測定：指檢查人員以嗅覺進行氣味之判定。」為空
氣污染防制法第二十條第一項、第五十一條第一項及空氣污染防制法施行細則第三十
三條所明定。另依固定污染源空氣污染物排放標準規定：「工業區以外地區臭氣濃度
限值為十。」本件被告環保稽查人員於前述時間，在原告工廠周界處進行臭味取樣，
施予官能測定檢驗分析結果臭氣濃度四十九，逾「固定污染源空氣污染物排放標準」
，爰裁處罰鍰十萬元，並限期於八十八年七月十二日前完成改善。原告不服循序起訴
主張：被告採樣時間為清晨六時，原告尚未開工，所採樣品之臭味絕非原告製程所產
生。陳情人之化學工廠，本身即有異味，四周農田飄散肥料味道，附近農民飼養雞鴨
排泄物臭味均可聞到，豈能認定為原告製程所產生。被告採樣之地點、方式、過程均
屬主觀認定，顯失公平、公正、公開之原則云云。惟查，本件被告接獲民眾陳情原告
工廠產生惡臭，經由被告環保稽查人員在原告工廠周界處進行臭味取樣，並於規定時
間內經由六位嗅覺判定員依「臭氣及異味官能測定法－三點比較式嗅袋法」測得其臭
氣濃度為四十九，已逾「固定污染源空氣污染物排放標準」，此有稽查工作單、官能
測定取樣記錄表、檢驗報告表、及照片二幀等附於原處分卷可稽。本件復經被告補充
說明：「．．．一、勘查當時天氣陰，風向由東北吹向西南，經於廠周界外下風處及
陳情人確認為污染源所逸散出臭味地點進行採樣，採樣當時該廠正有員工二人從事脫
臘爐預熱作業。於採樣完成後復至該廠，由員工通知廠方主管人員會同簽名確認。二
、查陳情人工廠係屬塑膠原料倉庫，位於採樣點之東側直線距離約二十公尺，與採樣
當時風向呈垂直位置關係，且隔有陳情人住宅建築物，無干擾採樣之虞。」原告違規
情節應堪認定。原告主張各節均不足採。從而原處分予以裁罰，揆諸首揭規定，洵無
違誤。一再訴願決定遞予維持，俱無不合。原告起訴意旨並無理由，應予駁回。
據上論結，本件原告之訴為無理由，爰依行政訴訟法施行法第二條、行政訴訟法第九
十八條第三項前段，判決如主文。
中    華    民    國      九十      年      十        月    二十五      日
                    最 高 行 政 法 院  第 五 庭
                                審 判 長 法  官      廖  政  雄
                                         法  官      趙  永  康
                                         法  官      林  清  祥
                                         法  官      鍾  耀  光
                                         法  官      姜  仁  脩
右  正  本  證  明  與  原  本  無  異
                                         法院書記官  張  雅  琴
中    華    民    國      九十      年      十        月    二十五      日


司法院資訊處製作；財團法人民間司法改革基金會備份。
